【裁判字號】    90,上訴,2417
【裁判日期】    900928
【裁判案由】    殺人未遂
【裁判全文】
臺灣高等法院刑事判決                  九十年度上訴字第二四一七號
    上  訴  人
    即  被  告  甲○○
    選任辯護人  柯士斌
                黃豪志
右上訴人，因殺人未遂案件，不服臺灣宜蘭地方法院，八十九年度訴字第二二二號，
中華民國九十年五月三十日第一審判決（起訴案號：臺灣宜蘭地方法院檢察署八十九
年偵字第九五四號）提起上訴，本院判決如左：
    主    文
原判決撤銷。
甲○○殺人未遂，處有期徒刑貳年陸月。
    事    實
一、甲○○與乙○○同為宜蘭縣壯圍鄉○○村○○路六十三之四號銀穗成衣廠之員工
    ，二人平常即相處不睦，且乙○○時常罵甲○○膽小，引發甲○○之不悅，甲○
    ○竟萌生殺害乙○○之犯意，於民國八十九年三月二十四日十四時五十分許，趁
    乙○○正在前開成衣廠工作時，回家持其祖父所購置於家中之西瓜刀返回成衣廠
    ，先朝乙○○背後左手臂斜砍一刀，待乙○○轉身後，甲○○又持前開西瓜刀由
    乙○○頭部上方位置，由上往下斜砍，乙○○情急下即用右手抵擋，致右手前臂
    遭殺傷後，雙方互相拉扯間，乙○○以手部防禦甲○○，嗣經前開工廠負責人周
    國華見狀前往阻止甲○○，乙○○便逃離現場，而幸免於死，導致乙○○受有左
    手拇指切割傷、雙側指神經、身肌腱斷裂、右手前臂切割傷（刀傷十八公分、深
    及骨頭，造成右手尺骨開放性骨折及神經斷裂）、右手小指、無名指屈指肌腱斷
    裂、尺神經斷裂、右手尺骨開放性骨折、胸部、左後臂處砍傷等傷害，甲○○事
    後於警方未發覺前主動向宜蘭縣警察局礁溪分局東港派出所自首並接受裁判。
二、案經甲○○向宜蘭縣警察局礁溪分局東港派出所自首，由該分局報告臺灣宜蘭地
    方法院檢察署檢察官偵查起訴。
    理    由
一、前揭犯罪事實，訊據上訴人即被告甲○○對於持西瓜刀砍傷被害人乙○○直承不
    諱，惟矢口否認有何殺人之故意，辯稱只是要教訓乙○○，並無殺人之犯意，僅
    係傷害乙○○云云。惟查告訴人乙○○就被告如何持刀將其砍傷，迭於警訊及原
    審偵審及本院審理時，指訴綦詳。其受傷情形並有財團法人天主教靈醫學會羅東
    聖母醫院診斷證明書乙紙在卷可佐。依診斷書所載乙○○受有左手拇指切割傷，
    雙側指神經、身肌腱斷裂、右手前臂切割傷、右手小指、無名指屈指肌腱斷裂、
    尺神經斷裂、右手尺骨開放性骨折、胸部、「左後背處」砍傷等傷害。其中告訴
    人與被告間針對告訴人究竟於「左手臂」或「左背部」受傷有所爭論，然經原審
    法院向前揭聖母醫院調閱告訴人於當日就診之詳細資料核閱結果，依據羅東聖母
    醫院急診病歷上所繪製之受傷位置圖中得見，告訴人於後背部並未受傷，其受傷
    位置為左手臂內側，此有羅東聖母醫院九十年三月八日天羅聖南字第一一八號及
    九十年三月十九日天羅聖南字第一三八號函文二紙附卷可稽，因該前揭偵查卷所
    附之診斷書是於八十九年三月二十七日開立，而急症病歷是於案發當日第一時間
    就診資料，且急診病歷並有詳細之受傷位置圖，故而以羅東聖母醫院急診病歷所
    載明之傷勢較為清楚可採，亦即本件告訴人乙○○受有左手拇指切割傷、雙側指
    神經、身肌腱斷裂、右手前臂切割傷、右手小指、無名指屈指肌腱斷裂、尺神經
    斷裂、右手尺骨開放性骨折、胸部、「左後臂」砍傷等傷害。
二、本件告訴人及被告間就當時被告實行犯罪行為之第一刀是正面攻擊亦或是背面攻
    擊多所爭論，然據被告於案發後不到二十分鐘即前往警察局所製作之筆錄中供述
    ：「當時乙○○正在燙衣服，我們沒有發生爭吵，他是在我砍一刀之後才開始抵
    抗。」等語（見八十九年三月二十四日警訊筆錄），現場目擊證人周怡村證述：
    當時甲○○由後面過來，我與乙○○平行在燙衣服，我看周某拿刀衝過來，從背
    後由右上往左下砍殺乙○○，砍有三、四刀，我父親周國華走過來將甲○○抓住
    等語（見八十九年七月二十八日偵訊筆錄），證人周怡村於原審法院至現場模擬
    案發情形時證述：當時甲○○跑進來，第一刀時他們的位置是背對，第二刀則是
    從正面右上往左下砍下去，告訴人以手擋住，在面對面情形下，被告砍告訴人三
    、四刀等語（見原審法院九十年四月十二日勘驗筆錄），告訴人乙○○指訴：當
    時被告對我頭部砍一刀，我用右手擋等語（見原審法院八十九年十一月二十八日
    訊問筆錄），由證人所述、告訴人受傷位置（依前揭急診資料所載受有左手臂內
    側遭砍傷）及告訴人第一刀並未抵抗之情形綜合觀之，若當時告訴人與被告係正
    面相對，告訴人於面對西瓜刀朝己劃來，衡情下應無不加以反抗之理，且依據證
    人所述被告持刀砍之方式為右上至左下，比對羅東聖母醫院急症病歷上之傷勢位
    置圖之傷勢情形，告訴人左手臂受有右上至左下之斜砍傷勢，足見當時第一刀應
    係告訴人背對被告時，被告往告訴人左手臂內側由右上往左下斜砍所致。縱被告
    第一刀係砍向告訴人之背部，然因嗣後告訴人轉身時，被告復再度持刀由告訴人
    頭部上方位置，由上往下朝告訴人斜砍，而由被告此一接續行為及本件被告持有
    之工具以觀，若單純僅係基於傷害教訓之意思，於砍傷第一刀後即達其教訓之目
    的，然被告卻於告訴人轉身後，繼續持刀猛力往告訴人頭部上方等人體重要器官
    分佈位置由上往下砍約二、三刀方停手；再參以且本案是被告前往工作場所看見
    告訴人後，方起意返家持西瓜刀前往工作地點砍殺告訴人，雖當時被告處於盛怒
    之下，但對於日常生活經驗法則之判斷應無影響，被告有機會選擇其他傷害力較
    小之工具或以徒手為之，然被告卻選擇持西瓜刀此一之危害性甚大之工具，其行
    為已難認為僅基於單純教訓之傷害犯意，被告辯稱意在教訓被害人，僅具傷害犯
    意，難以採信。
三、按刑法上殺人未遂罪與傷害罪之區別，應視加害人有無殺意以為斷，被害人所受
    傷害程度，固不能據為認定有無殺意之唯一標準，但加害人下手之部位、用力之
    程度及經過情形如何，於審究犯意方面，仍不失為重要參考資料（最高法院二十
    年非字第一０四號判例）。因此本件應綜合被害人傷勢、被告當時行為及所持兇
    器等外在客觀方式推斷其當時其主觀犯意。本件被害人乙○○受傷送羅東聖母醫
    院急救時，經該院以末稍神經吻合術、肌腱修補術、撓骨尺骨骨折開放性復位術
    、胸廓擴創術等方式救治，且依該院檢附之二張照片觀之，被害人右手臂（即正
    面防禦西瓜刀由上往下砍殺所造成）之傷勢，不僅劃傷皮膚外層、皮下組織並已
    深及見骨，且左手手掌亦有多處防禦傷，且傷勢亦非輕，足證被告所用之西瓜刀
    十分銳利，且被告持以砍殺時，用力甚猛，若當時告訴人未及以手部防禦，以被
    告猛力持西瓜刀由頭部上方由上往下斜砍所造成之殺傷力必大；又被告盛怒之下
    由工作地點至返家後再前往工作地點之此段時間內，應有持他項殺傷力較小之工
    具之可能，然卻執意選擇危害性甚大之西瓜刀；再者，雖被告與被害人間此次因
    口角及長期受輕蔑而觸犯本件犯行，就其動機觀之被告與告訴人間彼此本無深重
    之仇怨，尚難認被告有必置被害人於死地之直接故意，然持用銳利西瓜刀猛力由
    頭部上方位置由上往下斜砍殺，可能傷及頭部、頸部等重要致命位置之結果，依
    通常經驗法則本為一般人均可預見，被告既持西瓜刀由被害人頭部上方斜砍，則
    被告行為時對於其所為可能造成被害人死亡之結果，具有能預見其發生而其發生
    不違背其本意之不確定故意，亦屬灼然。被告辯稱其無殺人之犯意，殊難採信。
    此外復有西瓜刀一把扣案可稽，事證明確，應依法論科。
四、核被告所為，係犯刑法第二百七十一條第二項、第一項之殺人未遂罪。又被告殺
    人而未遂，爰依同法第二十六條前段之規定，減輕其刑。又查被告於犯罪後於有
    偵查權之單位未知本件犯罪前，自行前往宜蘭縣警察局礁溪分局東港派出所自首
    並接受裁判，此據被告供述在卷，且經宜蘭縣警察局礁溪分局東港派出所員警林
    清寶、黃振豐證述明確（見原審法院九十年五月二十二日審理筆錄），足認被告
    確有自首之事實，應依法遞減輕其刑。
五、原審因而予以論罪科刑，固非無見。惟查被告於本院調查時供稱西瓜刀為其祖父
    所購，供其叔叔經營釣蝦場營業時切西瓜所用，不用時放在家裡，足證該西瓜刀
    非被告所有，原判決認係被告所有，予以宣告沒收，尚非適法。被告上訴，否認
    有殺人之故意，雖無理由，惟原判決既有可議，自應由本院將之撤銷改判。爰審
    酌被告年輕氣盛，因長期遭被害人言語上之輕蔑，於盛怒之下即率而持危害性極
    大之西瓜刀砍殺被害人，並因而導致被害人受有本件重大傷害，被告並無不良紀
    錄，純因一時失慮，方罹刑典，犯後雖曾與告訴人就賠償事宜協談，然因雙方賠
    償金額差距甚大而尚未與告訴人達成和解等一切情狀，量處有期徒刑貳年陸月。
    扣案之西瓜刀一把，雖係被告供犯罪所用之物，惟非被告所有，有如前述，爰不
    予宣告沒收。
據上論斷，應依刑事訴訟法第三百六十九條第一項前段、第三百六十四條、第二百九
十九條第一項前段，刑法第二百七十一條第二項、第一項、第二十六條前段、第六十
二條前段，判決如主文。
本案經檢察官彭坤業到庭執行職務。
中    華    民    國      九十    年      九        月      二十八      日
                            臺灣高等法院刑事第四庭
                                審判長法  官  蔡  永  昌
                                      法  官  李  英  勇
                                      法  官  陳  榮  和
右正本證明與原本無異。
如不服本判決應於收受送達後十日內向本院提出上訴書狀，其未敘述上訴之理由者並
得於提起上訴後十日內向本院補提理由書（均須按他造當事人之人數附繕本）。
                                      書記官  劉  麗  芬
中    華    民    國      九十    年      十        月        四        日
附錄本案論罪科刑法條：
刑法第二百七十一條第一項、第二項
殺人者，處死刑、無期徒刑或十年以上有期徒刑。
前項之未遂犯罰之。
預備犯第一項之罪者，處二年以下有期徒刑。


司法院資訊處製作；財團法人民間司法改革基金會備份。
